最高法院刑事判決　　　　　　九十四年度台上字第四八八八號
　　上 訴 人　甲○○
　　　　　　　　　　　號
上列上訴人因偽造文書案件，不服台灣高等法院台中分院中華民
國九十一年十二月四日第二審判決（九十一年度上易字第一八五
三號，起訴案號：台灣南投地方法院檢察署九十年度偵字第二四
六四號），提起上訴，本院判決如下：
    主  文
原判決撤銷，發回台灣高等法院台中分院。
    理  由
本件原判決認定上訴人甲○○於民國八十九年三月十五日自任互
助會會首，召集曾寶玉、張志昇、吳淑雲、張炳進、吳秀珠（二
會）、吳米華、李佳蓉、廖清淵（即廖煥丞）、許秀卿、許世杰
、陳玉雪、劉永祥、吳秀惠、何月麗、黃麗艮、褚貴子、許通洲
、吳玉真、陳思潔等十九人會員，連會首共計二十一會，約定會
款新台幣（下同）二萬元，會期自八十九年三月十五日起至九十
一年十一月十五日止，於每月十五日開標，採外標方式標會，每
會最低底標為一千八百元；詎上訴人於九十年二月十五日因資金
週轉困難，明知會員吳秀珠以電話告知欲以三千八百五十元投標
，乃意圖為自己不法之所有，在南投縣草屯鎮○○街一三六號住
處，於白紙上填寫吳秀珠姓名及標金五千元之標單後，持以投標
而得標，足生損害於吳秀珠等人，並向吳秀珠偽稱係吳米華以五
千元得標，然向曾寶玉等活會會員則偽稱係吳秀珠（或吳米華）
以五千元得標（事實上吳秀珠與吳米華二人均屬活會，且未參與
投標），致上開活會會員陷於錯誤，分別交付會款二萬元予上訴
人，共計詐得互助會款二十萬元，足生損害於吳秀珠等人。嗣於
同年三月十八日吳秀珠經其他會員告知，始悉上情。因而撤銷第
一審之不當判決，改判論處其行使偽造私文書，足以生損害於他
人罪刑。固非無見。惟查：（一）有罪判決書之事實一欄，為適
用法令之準據，法院應將依職權認定與論罪科刑有關之事實，翔
實記載，然後於理由內逐一說明其憑以認定之證據，並使事實認
定與理由說明，互相適合，方為合法。倘若事實認定與理由說明
，不相一致，或事實、理由欄內之記載，前後齟齬，按諸刑事訴
訟法第三百七十九條第十四款後段規定，均屬判決理由矛盾之當
然違背法令。原判決事實記載：「被告甲○○於九十年二月十五
日因資金週轉困難，明知會員吳秀珠以電話告知欲以三千八百五
十元投標，竟意圖為自己不法之所有……偽造吳秀珠投標之標單
後，再持之行使參加投標，並因此標得……」；復於後段謂：「
並向吳秀珠偽稱係吳米華以五千元得標，向曾寶玉……等活會會
員偽稱係吳秀珠（或吳米華）以五千元得標（事實上吳秀珠、吳
米華二人均屬活會，且未參與投標）……」；而於理由內復稱：
「被告於本院亦坦承九十年二月十五日告訴人係電話告知要以三
千八百五十元投標……足見告訴人指訴伊僅告知被告以三千八百
五十元投標，從未以五千元投標等情，應堪採信」等語。則原判
決於事實欄內先謂：告訴人以「電話投標」，嗣稱：告訴人「未
參與投標」；而於理由內又謂：告訴人以「電話投標」。其就告
訴人吳秀珠有無參與投標乙節，前後認定不一，委有判決理由矛
盾之違法。（二）刑法處罰偽造文書罪之主旨，係以保護文書實
質之真正，不僅作成之名義人須出於虛捏或假冒，即文書之內容
，亦必出於虛構，始足當之；且以無製作權人冒用他人名義而製
作該文書為必要，如果行為人對於此種文書，本有製作之權，縱
令其不應製作而製作，亦無偽造可言。依原判決認定之事實：吳
秀珠曾以電話請上訴人以三千八百五十元之標金代為投標，上訴
人卻以吳秀珠名義書寫五千元之標單投標。倘若無訛，上訴人以
吳秀珠「個人」名義製作標單，既係出於吳秀之授權委託，即非
無製作權，僅其製作標單內容不實而已，是否該當於偽造私文書
之構成要件，即有再行探求之餘地，原判決事實記載欠明，其適
用法律是否妥適，本院無從揣斷。上訴意旨指摘原判決違法，尚
非全無理由，應認原判決有發回更審之原因。
據上論結，應依刑事訴訟法第三百九十七條、第四百零一條，判
決如主文。
中　　華　　民　　國　九十四　年　　九　　月　　八  　日
                      最高法院刑事第三庭
                          審判長法官  紀　俊　乾
                                法官  黃　正　興
                                法官  劉　介　民
                                法官  陳　東　誥
                                法官  趙　文　淵
      本件正本證明與原本無異
                                      書  記  官
中　　華　　民　　國　九十四　年　　九　　月　 十三 　日
                                                      V
